【裁判字號】    92,自緝,225
【裁判日期】    920626
【裁判案由】    詐欺
【裁判全文】
臺灣臺中地方法院刑事裁定                        九十二年度自緝字第二二五號
    自  訴  人  乙○○
    被      告  甲○○
右列被告因詐欺案件，經自訴人提起自訴，本院裁定如左：
    主  文
自訴駁回。
    理  由
一、自訴意旨略以：被告甲○○於民國八十八年六月十日持發票人吳福龍、付款人為
    安泰商業銀行、發票日：八十八年六月二十五日、面額新台幣（下同）七萬八千
    五百元、票號：０００二一一─五號之支票一紙，向自訴人乙○○調借現款，因
    雙方為舊識，故未予照會，詎支票屆期竟遭退票，自訴人始知該支票早已經列為
    拒絕往來戶，屢向被告追討欠款，均未獲置理，始知受騙，因認被告涉犯刑法第
    三百三十九條第一項詐欺取財罪嫌。
二、按法院或受命法官於自訴案件第一次審判期日前訊問及調查結果，如認為案件有
    刑事訴訟法第二百五十二條至第二百五十四條之情形者，得以裁定駁回其自訴，
    同法第三百二十六條第三項定有明文。又刑法第三百三十九條第一項詐欺罪之成
    立，以意圖為自己或第三人不法所有，以詐術使人將本人或第三人之物交付為要
    件。所謂以詐術使人交付，必須被詐欺人因其詐術而陷於錯誤，若其使用方法，
    不能認為詐術，亦不致使人陷於錯誤，即不構成該罪，最高法院四十六年臺上字
    第二六０號判例可資參照；再債務不履行之樣態繁多，有因當事人間存有抗辯事
    由而不履行者，有因債務人事後財務惡化致一時不能履行者，甚且有債務人惡意
    之不履行者，然其是否構成刑法第三百三十九條第一項之詐欺罪，非可一概而論
    ，端視債務人於取得款項之初，是否有為自己或第三人不法所有之意圖，及其所
    使用之方法是否為詐術，並因而使人陷於錯誤，非謂一有不履行之情形，即應論
    以詐欺罪責。
三、本件自訴人認被告涉犯刑法第三百三十九條第一項詐欺取財罪嫌，無非以被告持
    前揭支票向其借款，且事後該支票經提示未獲付款，而該支票帳戶早已經列為拒
    絕往來戶，並提出支票影本一件為證等資為論據。訊據被告則固坦承有積欠自訴
    人約十萬元之款項，且交付自訴人前揭支票，惟否認有何詐欺取財犯行，並辯稱
    ：其原先於八十八年過年後即向自訴人借款約十萬元左右，陸續有還一些現金，
    後來始向同事借用支票一紙返還自訴人，伊在提出支票時，並不知道該支票會退
    票等語。經查，被告確有積欠自訴人款項之事實，業據被告於本院調查時坦白不
    諱，核與自訴人所指述之情節相符；雖自訴人以被告提出一已經列為拒絕往來戶
    之支票向其借款，而認被告有施用詐術之行為；然為被告所否認，並辯稱其原即
    積欠自訴人約十萬元左右，陸續還了部分款項後，始向友人借用支票返還自訴人
    ，並非拿支票向自訴人借款等語；訊之自訴人亦供稱是被告向其借款後一段時間
    ，始提出該支票予自訴人者；已可認被告並非提出該支票向自訴人借款者，而係
    借款後，為清償積欠自訴人之款項，始將該支票交付自訴人者；是被告交付支票
    之行為係屬清償行為，自訴人並未因被告之交付支票而有何財物之交付行為，自
    不得以被告所交付自訴人之支票嗣後遭退票，即以此為由而遽認被告應負詐欺取
    財罪責。而被告既有向自訴人借款，是其應否負詐欺取財罪責，應視被告於向自
    訴人借款時，是否施用詐術，並使自訴人因其詐術而陷於錯誤，致為財物之交付
    ，始應負詐欺取財罪責；若被告使用方法，不能認為詐術，亦不致使人陷於錯誤
    ，自與詐欺取財罪責無涉。然查自訴人並提出任何被告於向其借款時，有如何使
    用詐術之事證，僅指稱被告向其表示因欲還租車之款項，故向自訴人借款等情，
    而自訴人所為此部分指述之情節，顯非詐術。且訊之自訴人借款予被告之原因，
    亦指稱係因其與被告已認識一段時間，伊覺得被告信用很好，故借款予被告，且
    借款之時並無利息之約定；可認自訴人之借款予被告係基於彼此認識交往之情誼
    ，而無息借款予被告週轉，亦難認有何陷於錯誤之處，自難遽認被告有詐欺取財
    犯行，是自訴人所訴核與前揭刑法第三百三十九條第一項詐欺取財之構成要件不
    該當，而難論以詐欺取財罪責。此外，本院復查無其他積極之證據，足認被告有
    自訴人所指之詐欺取財犯行，被告犯罪之嫌疑顯有不足，核有刑事訴訟法第二百
    五十二條第十款所規定之情形，依前揭法律規定，爰裁定駁回自訴人之自訴。
據上論斷，應依刑事訴訟法第三百二十六條第三項、第二百五十二條第十款，裁定如
主文。
中      華      民      國      九十二      年    六    月    二十六    日
                                臺灣臺中地方法院刑事第一庭
                                    法  官  林  源  森
右正本證明與原本無異。
如不服本裁定應於送達後五日內向本院提出抗告狀。
                                    書記官
中      華      民      國      九十二      年    六    月      三十    日


司法院資訊處製作；財團法人民間司法改革基金會備份。
